【裁判字號】    98,保險簡上,3
【裁判日期】    981223
【裁判案由】    給付保險金
【裁判全文】
臺灣臺北地方法院民事判決           98年度保險簡上字第3號
上  訴  人  華南產物保險股份有限公司
法定代理人  丁○○
訴訟代理人  甲○○
複  代理人  乙○○
被  上訴人  丙○○
訴訟代理人  周燦雄律師
            蔡炳楠律師
上列當事人間請求給付保險金事件，上訴人對於中華民國97年
11月28日臺灣臺北地方法院臺北簡易庭97年度北保險簡字第7號
第一審判決提起上訴，經本院於98年12月2日言詞辯論終結，判
決如下：
    主      文
上訴駁回。
第二審訴訟費用由上訴人負擔。
    事實及理由
一、被上訴人主張：
  (一)被上訴人就其所有牌照號碼8U-9490之福斯德國自小客車（
    下稱系爭汽車）與上訴人成立丙式車體損失汽車保險契約關
    係，保單號碼為1462第0000000號，被上訴人並於民國96年6
    月21日完成續保，保險期間自96年6月21日中午12時起至97
    年6月21日止中午12時止，保險金額為新臺幣（下同）182,0
    00元。嗣被上訴人於97年1月19日12時40分，於行經臺北市
    動物園內環山道，因閃避對向車道由訴外人羅介躍所駕駛之
    車號4462-QJ汽車（下稱對向汽車），於兩車輕微擦傷後，
    系爭汽車再撞擊路樹，致車身受損嚴重，嗣委請汽車公司估
    價，修繕之零件費用為282,963元，已高於系爭保險金額。
    而本件車禍事故發生於97年1月19日，距本件保險單生效日
    96年6月21日，已經過6個月以上未滿7個月，依自用汽車保
    險單條款第8條規定，折舊率15%，賠償率為85%，因本件保
    險金額為182,000元，賠償率計算為154,700元（計算式：18
    2,000×85%＝154,700），被上訴人於保險事故發生後即通
    知上訴人出險情事，惟至今上訴人尚未給付理賠保險金154,
    700元。
  (二)系爭汽車所受之損害為與車輛發生碰撞、擦撞所致之毀損：
    本件事故發生當時，警方係依照被上訴人與訴外人羅介躍之
    指述記載肇事經過為系爭汽車左前輪擦撞對向汽車左前輪後
    ，系爭汽車失控向右偏駛而撞上樹木，此並經被上訴人與訴
    外人羅介躍於道路交通事故調查報告表上簽名認可。至中央
    警察大學交通學系所製作之道路交通事故鑑定報告書，乃參
    酌臺北市政府警察局CE038350號道路交通事故調查卷宗為判
    斷，並以系爭汽車左前輪上方A至B之刮痕，與對向汽車左前
    輪胎上C至D的刮痕，兩相比對，認為其相對高度、長度特徵
    ，與兩車在行進中發生輕微接觸的碰撞事故特徵不符，鑑定
    結果認兩車未發生直接碰撞，然依一般經驗法則而言，車輛
    有無發生碰撞，駕駛車輛之人最能真切感受，本件訴外人羅
    介躍於事故發生當天即陳稱與被上訴人所駕駛之系爭汽車發
    生碰撞，而其與被上訴人並不相識，無由為被上訴人捏造肇
    事經過之可能，是訴外人羅介躍於原審證稱被上訴人車輛與
    其車輛發生碰撞後，又再右偏撞及路樹等情，應屬事實。
  (三)上訴人依系爭保險契約約定應對被上訴人負賠償之責：
    系爭汽車所受之損害，顯係因被上訴人行駛至對向車道，於
    發現訴外人羅介躍所駕駛之對向汽車駛來時，被上訴人急打
    方向盤，但仍閃避不及，直接與羅介躍所駕駛之車輛發生碰
    撞後，失控向右側偏駛而衝撞路樹，是被上訴人之系爭汽車
    衝撞路樹所受之損害，與和羅介躍所駕駛之對向汽車發生碰
    撞間，具有因果關係，自屬於「因與車輛發生碰撞、擦撞『
    所致』之毀損滅失」之情形，上訴人依系爭保險契約約定應
    對被上訴人負賠償之責。
  (四)保險契約率皆為定型化契約，被保險人鮮少有依其要求變更
    契約約定之餘地，因此在解釋保險契約時，誠信原則之適用
    ，亦應加以斟酌，以免保險人拘泥契約文字，逃避其所應負
    之契約責任，致失保險契約之本旨。被上訴人所投丙式車體
    損失險之承保範圍雖限於「因與車輛發生碰撞、擦撞所致之
    毀損滅失」，但就本案而言，被上訴人於閃避來車時，僅致
    來車輕微擦傷，系爭汽車卻為避險而撞擊路樹，因此所致之
    車損，自應在承保範圍，此乃依保險法第54條第2項規定及
    消費者保護法第11條第2項為有利於被保險人（消費者）解
    釋之原則。否則，被保險人於保險事故發生時反而必須不為
    避險動作，故意直接與對造車輛碰撞，始可獲得保險理賠，
    此與保險法第29條第2項「故意行為不賠」之原則顯相違背
    。故上訴人將上開保險契約條款作最狹隘之解釋，得出拒絕
    理賠之結論，顯與保險契約目的不符，應不可採。
  (五)爰依保險契約之法律關係，請求上訴人應給付被上訴人154,
    700元及自起訴狀繕本送達翌日即97年3月22日起至清償日止
    ，按週年利率10%計算之利息；願供擔保請准宣告假執行。
二、上訴人則以：
  (一)系爭車輛所受之損害並非與車輛發生碰撞、擦撞所致之毀損
    ：
    證人羅介躍所述，頗多矛盾之處，其自承發生事故後，兩車
    車身均找不到擦撞痕跡，而輪胎上的擦痕係警方提示有可能
    之碰撞擦痕，惟此輪胎擦痕業經鑑定報告認定為與碰撞事故
    特徵不符，兩車未發生直接碰撞；另其以「車子有頓一下」
    ，惟下車後卻又找無車身擦撞痕跡，而認好像有撞上其輪胎
    ，此種推論，可能係證人羅介躍行經彎道時，因見系爭汽車
    跨越雙黃線疾駛來後，突踩煞車而產生頓一下之作用力，而
    誤認好像有撞上輪胎；雙方車輛車身及前輪上方葉子板（與
    輪胎呈現上下水平狀態），均無擦撞痕跡，依一般經驗法則
    而言，雙方車輛前方保險桿或葉子板一定有碰撞所留痕跡，
    怎可能雙方車身無擦撞痕跡，僅留「好像撞上我的輪胎」？
    況該輪胎擦痕業遭鑑定否認為該次事故所造成；另證人羅介
    躍自述其車輛正常往前，且當時車速很慢，事故發生瞬間，
    完全無向右閃避之舉動，依現場道路位置顯示，系爭汽車既
    已侵入對向車道疾駛而來，兩車根本不可能平行擦撞後，系
    爭車輛始向右轉向而撞擊路樹，若然雙方車輛車身及前輪上
    方葉子板亦應留有平行擦撞痕跡，而非僅留有下方雙方輪胎
    擦痕；鑑定人中央警察大學交通學系副教授陳高村為本案兩
    車輛受損態樣及碰撞力學原理，歸納出系爭汽車左前輪上方
    A至B之刮痕，與對向車輛左前輪胎上C至D的刮痕，兩相比對
    ，認為其相對高度、長度特徵，與兩車在行進中發生輕微接
    觸的碰撞事故特徵不符為據，鑑定結果認為兩車未發生直接
    碰撞。是原審僅依證人羅介躍所述之判定，稱被上訴人車輛
    與其車輛發生碰撞後，又再右偏撞擊路樹等情事，而捨棄依
    雙方車輛受損態樣及碰撞力學原理認定無發生直接碰撞之鑑
    定意見，實不足信服。
  (二)上訴人無須依系爭保險契約約定對被上訴人負賠償之責：
    現行產險業針對汽車車體損失保險條款分成甲式、乙式、丙
    式三種，而其三種承保範圍由大縮小、由多至寡，被保險人
    所繳交保險費亦呈現倍數減少，如甲式4萬元、乙式2萬元、
    丙式1萬元，完全依被保險人對承保範圍之需求而繳交不同
    之保險費；承保範圍越多越大，所繳保險費越高，承保範圍
    限縮，所繳保險費越少，始符合保險對價公平原則。系爭汽
    車投保上訴人車體損失保險丙式條款，該丙式條款的承保範
    圍限縮於被保險汽車僅與車輛發生碰撞、擦撞所致之毀損滅
    失，上訴人始負賠償之責，若否，則上訴人不負賠償之責。
    本件被上訴人因駕駛不慎侵入對向車道係為閃避來車而致撞
    擊路樹，系爭車輛之毀損緣因撞擊路樹所造成的，本應符合
    汽車車體損失保險甲式或乙式條款規定之承保範圍，惟被上
    訴人既選擇投保承保範圍較小相對繳交較少保險費之汽車車
    體損失保險丙式保險，自應受該保險條款承保範圍之限制。
  (三)本件爭點在系爭汽車之受損與對向汽車受損，兩車之受損態
    樣是否符合物體碰撞原理，此乃最直接之科學跡證鑑識，而
    與證人之詢問或其「覺得、好像」之心理因素應無特別關係
    ，是原審之判定顯有誤認等語，資為抗辯。
三、原審依被上訴人之請求判命上訴人如數給付，上訴人不服，
    提起上訴，並上訴聲明：原判決廢棄；被上訴人在第一審之
    訴駁回。被上訴人則答辯聲明：上訴駁回。
四、兩造不爭執事項：
  (一)被上訴人就其所有牌照號碼8U-9490之福斯德國自小客車即
    系爭汽車與上訴人成立丙式車體損失汽車保險契約關係，保
    單號碼為1462第0000000號，於96年6月21日完成續保，保險
    期間自96年6月21日中午12時起至97年6月21日止中午12時止
    ，保險金額為182,000元，又該保險契約之自用汽車保險單
    條款第伍「車體損失保險丙式-免自負額車對車碰撞損失保
    險條款」第1條「承保範圍」第1項規定：「被保險汽車在本
    保險契約有效期間內，因與車輛發生碰撞、擦撞所致之毀損
    滅失，在確認事故之對方車輛後，本公司對被保險人始負賠
    償之責」；第3條不保事項第1項第1款規定：「被保險汽車
    非直接與對造車輛碰撞、擦撞所致之毀損，本公司不負賠償
    之責」。此有汽車保險單及續保通知單、自用汽車保險單條
    款可證（見原審卷第6、7、8頁）。
  (二)被上訴人於97年1月19日12時40分駕駛系爭汽車，行經動物
    園內環山道，因閃避對向車道由訴外人羅介躍所駕駛車號44
    62-QJ之車輛即對向汽車，系爭汽車撞擊路樹，致車身受有
    損害，經汽車公司估價，修繕之零件費用為282,963元，已
    超過系爭保險金額。此有臺北市○○○○○道路交通事故調
    查卷宗、標達股份有限公司所出具之保養建議估價單為佐（
    分別見原審卷第32至43、18頁）。
  (三)本件車禍事故發生於97年1月19日，距系爭保險單生效日96
    年6月21日，已經過6個月以上未滿7個月，依自用汽車保險
    單條款第8條規定，折舊率15%，賠償率為85%，因本件系爭
    保險金額為182,000元，賠償率計算為154,700元。此有自用
    汽車保險單條款可稽（見原審卷第9、10頁）。
  (四)臺北市政府警察局文山一分局交通分隊A3類道路交通事故調
    查報告表之「肇事經過摘要」欄記載「A車（即指被上訴人
    ）沿動物園環山道北向南行駛，行至肇事地點，因跨越雙黃
    線，致見到對向B車（即指訴外人羅介躍）駛來後，A車左前
    輪擦撞B車左前輪後，A車失控向右側偏駛而撞上樹木。」，
    該報告表並經被上訴人及訴外人羅介躍簽名認可之情，亦有
    該道路交通事故調查報告表可憑（見原審卷第34頁）。
五、被上訴人主張其就系爭汽車投保上訴人之車體損失保險丙式
    ，其於前揭時地駕駛系爭汽車與對向汽車碰撞後，再撞及路
    旁之樹木，系爭汽車因此受損，且屬系爭保險之承保範圍，
    而上訴人則以系爭保險承保範圍不包括系爭汽車撞擊路旁樹
    木所致之損害，且否認當時系爭汽車有與對向汽車發生碰撞
    ，本事故純粹是被上訴人駕駛失控所致，不在系爭保險之承
    保範圍內等語置辯。是本件爭點在於：當時被上訴人所駕駛
    系爭汽車，有無與訴外人羅介躍所駕駛之對向汽車發生碰撞
    ？依兩造間系爭丙式保險契約條款，上訴人承保範圍是否限
    於系爭汽車與第三人的車輛直接碰撞或擦撞之部分之損害？
    茲分述如下：
  (一)當時被上訴人所駕駛系爭汽車，有與訴外人羅介躍所駕駛對
    向汽車發生碰撞：
  1.證人羅介躍於原審結證稱：「原告（即被上訴人）車速很快
    ，當時是轉彎處，原告以駕駛到逆向車道，進入我的車道，
    原告看到我的車，好像有撞上我的輪胎，馬上整台車轉向，
    朝他的車道旁的路樹飛撞過去…」「（問：為何會認為原告
    的車子有撞到證人的車子？）開車時正常往前，如果有撞到
    東西會有感覺，且當時我的車速很慢，被撞到當然會知道當
    時有下車查看有無人受傷，且我有幫被上訴人報警，當時車
    身上沒有發現明顯的撞擊痕跡，警察只有在輪胎上發現擦撞
    的痕跡，就如事故調查卷宗照片編號11、12號所示，輪胎上
    有很明顯的擦痕。」「（問：車身上有擦痕是當天造成的嗎
    ？）不是，因那是我在動物園駕駛的公務用車，擦痕都是舊
    的，當天我覺得有被撞到，但是警察到了說在車身上找不到
    擦撞痕跡，告訴我應該就是輪胎上的擦痕。」「（問：撞到
    的地方在那裡？）在車子左前方的輪胎處，應該是輕輕的碰
    到，車子有頓一下，如果很用力應該會損傷到板金，舊的傷
    痕都不像是當天擦撞的。」等語（見原審卷第127、128頁）
    ，明確證稱系爭汽車當時確實有碰撞到對向汽車無訛。
  2.依卷附臺北市政府警察局文山一分局交通分隊A3類道路交通
    事故調查報告表「肇事經過摘要」欄記載「A車（即指被上
    訴人）沿動物園環山道北向南行駛，行至肇事地點，因跨越
    雙黃線，致見到對向B車（即指訴外人羅介躍）駛來後，A車
    左前輪『擦撞』B車左前輪後，A車失控向右側偏駛而撞上樹
    木。」，且該報告表業經被上訴人及訴外人羅介躍於其上簽
    名認可（見原審卷第34頁），據此觀之，可見事故發生當時
    ，警方係依照雙方當事人之指述記載肇事經過即是兩車發生
    碰撞後再失控衝撞路樹甚明，又本件事故發生時，衡情被上
    訴人與證人羅介躍對於事件經過之記憶最為清晰，且應急於
    釐清雙方之責任歸屬，則當時所為之陳述顯具可信性，並互
    核與證人羅介躍於原審之證述相符，再依一般經驗法則而言
    ，車輛有無發生碰撞，駕駛車輛之人最能真切感受，證人羅
    介躍於事故發生當天即陳稱與系爭汽車發生碰撞，而其與被
    上訴人並不相識，無由為被上訴人捏造肇事經過之可能，是
    證人羅介躍於原審證稱系爭汽車與其對向車輛發生碰撞後，
    又再右偏撞及路樹等情，應堪信採。
  3.至於中央警察大學交通學系所製作之道路交通事故鑑定報告
    書，乃參酌臺北市政府警察局CE038350號道路交通事故調查
    卷宗為判斷，並以系爭汽車左前輪前端葉子板A至B之刮痕，
    與對向汽車左前輪胎上C至D的刮痕，兩相比對，認為其相對
    高度、長度特徵，與兩車在行進中發生左前車角附近左側車
    身輕微接觸的碰撞事故特徵不符，及對向汽車左前輪外側胎
    肚上的胎痕，劃過「DUELER H/T」英文字母標示的第2個「E
    」字的右上角及L字母的左下角，經過鋼圈外緣劃向「T」字
    下方約半個字母高度處，在刮痕形成過程其具地高度約52至
    54公分，且屬於靜止狀態為據，鑑定結果認為無證據證明被
    上訴人駕駛系爭汽車失控行為係因對向汽車所引起（見原審
    卷第77至90頁），惟查該鑑定報告是取系爭汽車左前輪前端
    葉子板部分之刮痕，與對向汽車左前輪胎部位之刮痕相比對
    ，因鑑定人所取比對之刮痕，其位置、高度本來就不同，所
    得之鑑定結論是否與真實情狀相符，已非無疑，且據前揭道
    路交通事故調查報告表「肇事經過摘要」欄所載，當時被上
    訴人與證人羅介躍均認可本件是系爭汽車左前輪擦撞對向汽
    車左前輪所致，然鑑定報告卻未就兩車有無可能是左前輪與
    左前輪擦撞及是否一定會在輪胎上留下擦痕等表示意見，逕
    自以系爭汽車左前輪前端葉子板刮擦痕與對向汽車左前輪碰
    撞刮痕之相對高度、長度特徵為鑑定判斷，確有未盡完備之
    處，尚難憑信。另上訴人指稱凡有碰撞兩車車身及前輪上方
    葉子板應留下擦撞痕跡，及證人羅介躍稱當時車子有頓一下
    ，是緊急煞車所致等情，並未舉證以實其說，何況證人羅介
    躍證稱當時兩車只是輕輕的碰到，且證人羅介躍是駕駛人，
    理當知悉其車頓一下是煞車所致，還是外力碰撞所致，從而
    ，上訴人辯稱系爭汽車未與對向汽車發生碰撞云云，委無可
    採。
  (二)依兩造間系爭丙式保險契約條款，上訴人應理賠之範圍是否
    限於其他車輛直接碰撞之部分？被上訴人撞及樹木部分可否
    請求理賠？
  1.按保險契約之解釋，應探求契約當事人之真意，不得拘泥於
    所用之文字；如有疑義時，以作有利於被保險人之解釋為原
    則，保險法第54條第2項定有明文。
  2.系爭保險契約之自用汽車保險單條款第伍「車體損失保險丙
    式-免自負額車對車碰撞損失保險條款」第1條「承保範圍」
    第1項規定：「被保險汽車在本保險契約有效期間內，因與
    車輛發生碰撞、擦撞所致之毀損滅失，在確認事故之對方車
    輛後，上訴人對被保險人始負賠償之責」，足見被保險汽車
    因與對方車輛發生碰撞、擦撞所致之毀損滅失，上訴人即應
    對被保險人負賠償責任。至於第3條第1款不保事項約定：「
    被保險汽車非直接與對造車輛碰撞、擦撞所致之毀損滅失。
    」，是從反面約定被保險汽車非因與對方車輛發生碰撞、擦
    撞所致之毀損滅失，上訴人即不負賠償責任，而非對前揭第
    1條第1項承保範圍為作限縮。又所謂與對方車輛發生碰撞、
    擦撞「所致」之毀損滅失，係指凡因與對方車輛發生碰撞、
    擦撞所導致之毀損滅失，而非局限於與對方車輛擦撞或碰撞
    部位所受之毀損滅失，上訴人辯稱系爭丙式車體險承保項目
    僅限與對方車輛發生擦撞或碰撞部位之毀損滅失云云，顯然
    不當限縮保險之範圍，與系爭丙式車體損失險約定之本旨有
    違，並不可採。經查，本件被上訴人駕駛系爭被保險汽車，
    沿臺北市立動物園環山道北向南行駛，行至肇事地點，因跨
    越雙黃線行駛，見到對向由羅介躍所駕駛之對向汽車，閃避
    不及，而與對向汽車發生碰撞後，系爭汽車因失控向右側偏
    駛而衝撞路樹，致發生本件車損，已如前述，是被上訴人系
    爭汽車所受之車損，顯然是因為被上訴人行駛對向車道，於
    發現人羅介躍所駕駛之對向汽車駛來時，被上訴人急打方向
    盤，但仍閃避不及，直接與對向汽車發生碰撞後，失控向右
    側偏駛而衝撞路樹，是系爭汽車衝撞路樹所受之損害，與和
    羅介躍所駕駛之對向汽車發生碰撞間，具有因果關係，自屬
    於「因與車輛發生碰撞、擦撞『所致』之毀損滅失」之情形
    ，是被上訴人主張被上訴人系爭車輛所受之車損，屬於系爭
    丙式車體損失險之理賠範圍，即屬有據。
  3.本件依系爭保險契約計算應賠償之保險金額為154,700元，
    已詳如前述，又上訴人對被上訴人主張修復系爭車損費用超
    過154,700元一節亦不爭執，從而，被上訴人依系爭保險契
    約請求上訴人給付保險金154,700元，為有理由。
六、綜上所述，被上訴人本於系爭保險契約之法律關係，請求上
    訴人給付保險金154,700元，及自起訴狀繕本送達上訴人之
    翌日即97年3月22日起至清償日止，按年息10%計算之法定遲
    延利息，為有理由，應予准許。原審判命上訴人如數給付，
    並依職權為假執行及免為假執行之宣告，核無違誤。上訴意
    旨指摘原判決不當，求予廢棄改判，為無理由，應予駁回。
七、本件事證已臻明確，兩造其餘攻擊防禦方法及所舉未經援用
    之證據，經本院斟酌後，認為均不足以影響本判決之結果，
    爰不一一論述，併此敘明。
八、據上論結，本件上訴為無理由。依民事訴訟法第436條之1第
    3 項、第449條第1項、第78條，判決如主文。
中    華    民    國    98    年    12    月    23    日
                 民事第一庭    審判長法  官  陳文正
                                     法  官  洪文慧
                                     法  官  賴秀蘭
以上正本係照原本作成。
本判決不得上訴。
中    華    民    國    98    年    12    月    23    日
                                     書記官  李佩芳

司法院資訊處製作；財團法人民間司法改革基金會備份。
